臺灣高雄地方法院刑事裁定　　　　　　 100年度聲字第5192號
聲　請　人
即　被　告　張劍惠
　　　　　　李慧芳
　　　　　　邱崑曾
　　　　　　謝萬發
　　　　　　黃金聰
　　　　　　林孟佳
上列聲請人即被告因詐欺等案件（本院99年度易字第1890號），
聲請本院法官迴避，本院裁定如下：
    主  文
聲請駁回。
    理  由
一、聲請意旨略以：本件承審之合議庭法官陳培維審判長、余銘
    軒法官、毛妍懿法官於審理本案時，因有諸多違背法律之處
    ，已足使一般通常之人所具有之合理觀點，對於該等承辦法
    官能否為公平之裁判，均足產生懷疑；且此種懷疑之發生，
    存有其完全客觀之原因，茲詳述如下：
(一)、本件歷經13次庭期，相對人調查之方向從病歷的判斷，發現
    調無聲請人即被告張劍惠、李慧芳、邱崑曾、謝萬發、黃金
    聰、林孟佳（下稱聲請人等6 人）之病歷資料後，改以其他
    人病歷記載來推測聲請人等6 人為人頭病患，又忽而換成以
    護理人員交班表內容推測是否可能為人頭病患，經護理人員
    否認可從其判斷後，轉而調取聲請人等6 人之歷年門診資料
    ，預期有門診、住院、回診三階段看診的才是真病患，或是
    住院期間未請假的才是真病患，再經作證護理人員否認此判
    斷標準後，卷內又發現上述承審法官調取聲請人等6 人之信
    用卡刷卡紀錄，甚至要求調取健保局健保卡刷卡時間，雖未
    表明待證事項，然推測應係要佐證聲請人等6 人在住院期間
    有刷卡紀錄…。然即便認定聲請人等6 人涉犯詐欺罪（聲請
    人等6 人均否認之），聲請人等6 人獲利極小，甚至共同被
    告護理人員涉犯情節均較聲請人等6 人為重，然遭處以緩起
    訴處分，鈞院手段上無異以大砲打小鳥。更有甚者，上開承
    審法官均於調查及蒐集證據後開庭時，再將蒐集之證據請聲
    請人等6 人表示意見，實已對聲請人等6 人造成程序上之突
    襲，侵害聲請人等6 人之訴訟防禦權，讓聲請人等6 人無所
    防禦，疲於奔命。
(二)、前述承審法官於調查卷內所有證據後，因尚無法得到證明聲
    請人等6 人有罪之理由，遂開始蒐集調查卷內所無之證據，
    惟依據刑事訴訟法第161 條第1 項規定及最高法院92年台上
    字第128 號判例意旨，被告犯罪之舉證責任為檢察官，若其
    所提出之證據，不足為被告有罪之積極證明，或其指出證明
    之方法，無從說服法院以形成被告有罪之心證，基於無罪推
    定之原則，自應為被告無罪判決之諭知，法官並無替檢察官
    舉證之義務。又依據刑事訴訟法第163條第2項及最高法院92
    年度台上字第128 號判決及最高法院100 年度第4 次刑事庭
    會議決議內容，法院依職權調查之範圍，以藉由當事人聲請
    調查證據之過程或依案內已存在之訴訟資料，發現有足以影
    響判決結果之證據存在，且有調查之可能者為限，並無依職
    權窮盡一切可能方法蒐集證據以發現真實之必要。
(三)、再者，前述承審法官於調查證據後始請被告表示意見，此部
    分未踐行令當事人陳述意見之程序，違背尊重當事人查證之
    主導意見，亦違反法院補充介入之超然、中立。
(四)、本件檢察官起訴聲請人等6 人涉案事實為充當人頭病患詐取
    保險金，惟依據檢察官起訴所檢附之卷內證據，並無法證明
    聲請人等6 人有檢察官起訴之事實，實則，聲請人等6 人確
    實係患有痔瘡之隱疾，且確有至祐泰醫院手術開刀。依前揭
    法律規定及最高法院見解，應當判決宣告聲請人等6 人無罪
    。惟本件承審法官卻反其道而行，對聲請人等6 人窮追猛打
    ，已違背無罪推定原則，更違反審檢分立，將法官立於檢察
    官之地位蒐集調查證據，一心想入被告即聲請人等6 人於罪
    ，此種辦案方式及態度再再違反前揭法律規定及最高法院見
    解「基於無罪推定之原則，自應為被告無罪判決之諭知，法
    官並無替檢察官舉證之義務」及「無依職權窮盡一切可能方
    法蒐集證據以發現真實之必要」，更是侵害聲請人等6 人之
    訴訟防禦權。
(五)、綜上所述，本件承審法官窮盡一切能事為被告即聲請人等6
    人之不利益蒐集證據，顯已違背無罪推定及違反法院補充介
    入之超然、中立，並嚴重影響聲請人等6 人之防禦權利，已
    足認其等執行職務有偏頗之虞。爰依刑事訴訟法第18條第2
    款規定，聲請前述承審之合議庭法官迴避等語。
二、按當事人聲請法官迴避，以有刑事訴訟法第18條第1 款、第
    2 款所列情形之一者為限。次按刑事訴訟法第18條第2 款規
    定得聲請法官迴避原因之所謂有偏頗之虞，係指推事與訴訟
    關係人具有故舊恩怨等關係，其審判恐有不公平者而言( 最
    高法院19年抗字第285 號判例意旨參照）。又所謂「足認其
    執行職務有偏頗之虞者」，係指以一般通常之人所具有之合
    理觀點，對於該承辦法官能否為公平之裁判，均足產生懷疑
    ；且此種懷疑之發生，存有其完全客觀之原因，而非僅出諸
    當事人自己主觀之判斷者，始足當之；至於訴訟上之指揮乃
    專屬於法院之職權，當事人之主張、聲請，在無礙於事實之
    確認以及法的解釋，適用之範圍下，法院固得斟酌其請求以
    為訴訟之進行，但仍不得以此對當事人之有利與否，作為其
    將有不公平裁判之依據，更不得以此訴訟之進行與否而謂有
    偏頗之虞聲請法官迴避。又當事人聲請推事迴避，以有具體
    事實認其執行職務有偏頗之情形為限，若僅對於推事之指揮
    訴訟，或其訊問方法，有所不滿，不能指為有偏頗之虞（最
    高法院79年台抗字第318 號、18年抗字第149 號判例意旨足
    供參考）。
三、經查：
(一)、聲請人等6 人被訴詐欺等案件（本院99年度易字第1890號）
    ，原係由陳培維審判長、余銘軒法官及毛妍懿法官審理，惟
    其中余銘軒法官及毛妍懿法官，因本院於100 年9 月7 日進
    行年度職務調動，現已均非該案之承審法官，聲請人等6 人
    自已無聲請毛妍懿法官及余銘軒法官迴避之實益，惟聲請人
    仍聲請該2 名法官迴避審理該案，顯屬無據。又該案之審判
    長雖未經更易，然依照刑事訴訟法第284 條之1 之規定，聲
    請人等6 人被訴之上開詐欺案件，依法屬合議審判之案件，
    且聲請人等6 人就該案被訴事實並未為有罪之陳述，是該案
    就聲請人等6 人部分，係依照通常程序審理，此經本院依職
    權調取上開案件全卷查核無誤，則就該案之審理及判決，均
    須經由新任合議庭之成員，審酌全部卷證資料而為認定，亦
    非審判長一人所能決斷，聲請意旨並未具體陳明陳培維審判
    長或新任合議庭之法官有何執行職務有偏頗之虞之具體情事
    ，其聲請難謂有理由。
(二)、再者，本件聲請人等6 人主張聲請法官迴避之事由，或屬法
    官調查證據之內容及方法，或係專屬於法院職權之訴訟指揮
    事項，雖該等事項因牽涉聲請人等6 人之己身利害，致聲請
    人等6 人主觀上認為法院進行對其等不利之調查，惟客觀以
    言，此究非承審法官與聲請人具有故舊、恩怨等關係，致使
    審判恐有不公平或一般通常之人均認已達於法官不能為公平
    之審判之程度。復按證據調查及事實認定，係法官行使審判
    職權之範圍，且為審判之核心事項，法官依法自得依其專業
    智識、經驗，衡酌個案所呈之情狀及訴訟進行之情形，而為
    適法之證據調查及訴訟指揮。而現行刑事訴訟法雖改採改良
    式當事人進行主義，然法院為發現真實，仍無從豁免其在必
    要時介入調查證據之職責，是刑事訴訟法第163 條第2 項即
    明文規定：法院為發見真實，得依職權調查證據。但於公平
    正義之維護或對被告之利益有重大關係事項，法院應依職權
    調查之。從而，除當事人聲請調查之證據外，其他凡經法院
    認為有助於發現真實而足以影響判決結果之證據存在，且有
    調查之可能者，皆屬法院得依職權調查之證據。稽以聲請意
    旨所稱法官調取病歷資料、門診資料、信用卡刷卡紀錄及健
    保卡刷卡資料等項，均與聲請人等6 人該案被訴充作不實病
    患以詐取健保給付之犯罪事實相關，且無不能調查之情形，
    則該案承審法官依職權就上開事項予以調查，於法並無不合
    。況法官於調取上開各項證據前，無法事先預知調查證據之
    結果為何，須俟全部證據調查完畢後，始能綜據卷內所呈事
    證，形成被告有罪與否之心證，若依聲請意旨所言，聲請人
    等6 人確未涉犯該案被訴犯行，則該案承審法官所為前開證
    據調查，應益能證明聲請人等6 人之清白。聲請意旨徒憑主
    觀臆測，預設上開證據調查對其等不利之立場，進而指摘該
    案承審法官執行職務有偏頗之虞，並據以聲請法官迴避，殊
    無可取，應予駁回。
據上論斷，應依刑事訴訟法第21條第1項前段，裁定如主文。
中    華    民    國  100     年    12    月    7     日
                  刑事第七庭 審判長法  官  陳  箐
                                   法  官  廖華君
                                   法  官  吳佳穎
以上正本證明與原本無異。
如不服本裁定，應於送達後5 日內，向本院提出抗告狀。
中    華    民    國  100     年    12    月    7    日
                                   書記官  黃淑菁